【裁判字號】    97,消債更,1084
【裁判日期】    971125
【裁判案由】    更生事件
【裁判全文】
臺灣臺南地方法院民事裁定          97年度消債更字第1084號
債  務  人  甲○○
上列當事人因消費者債務清理事件聲請更生，本院裁定如下：
    主    文
聲請駁回。
聲請費用由債務人負擔。
    理    由
一、本件聲請意旨略以：債務人甲○○有不能清償債務之情事，
    且其無擔保或無優先權之債務總額未逾新臺幣（下同）1,20
    0萬元，復未經法院裁定開始清算程序或宣告破產，前雖與
    債權金融機構成立債務協商，然因債務人自行開設之明新鐘
    錶行，每月營業額雖有80,000元，惟債務人每月須負擔之必
    要支出約需84,239元，而債務人之配偶張妙能則從事家庭衣
    服修補修改，收入約15,000元。原本債務人每月都必須向兒
    子及配偶娘家的姐妹借貸以償還銀行協議款，惟於民國97年
    5月時，因長期向親友借貸而無法還款，親友也難以再借貸
    予債務人，孩子也有其必要支出，當月協議款無法正常繳納
    ，故最大債權銀行台新銀行通知已悔諾。且債務人目前已漸
    漸邁向退休年齡，以債務人微薄之收入扣除家中必要支出費
    用後，實無力負擔各家債權銀行高額之個別協議款，是債務
    人因不可歸責於己之事由，致履行顯有重大困難，為此，依
    消費者債務清理條例提出本件更生之聲請等語。
二、按債務人與金融機構協商成立者，不得聲請更生或清算，但
    因不可歸責於己之事由，致履行顯有重大困難者，不在此限
    ；本條例施行前，債務人依金融主管機關協調成立之中華民
    國銀行公會會員辦理消費金融案件無擔保債務協商機制與金
    融機構成立之協商，準用前項之規定，消費者債務清理條例
    第151條第5項、第6項亦分別有明文規定。衡諸債之關係，
    係以當事人間之信賴關係為基礎，為社會經濟組織之重要支
    柱，故當事人於以法律行為追求自己之利益之際，亦應顧及
    對方之利益，並考量債權債務在社會上之作用，本於誠實及
    信用之原則，行使債權及履行債務。是對於已陷入經濟上困
    境之消費者，若任其於惡性循環之債務窘境中生存，將衍生
    嚴重之社會問題，難以維持安定之社會經濟秩序，故為兼顧
    債權人、債務人雙方之利益，對陷於經濟上困境之消費者，
    乃允其於消費者債務清理條例施行後，得選擇以重建型之更
    生程序或清算型之清算程序清理其債務，藉以妥適調整債務
    人與債權人及其他利害關係人間之權利義務關係，保障債權
    人獲得公平受償，並謀求消費者經濟生活之重建復甦機會。
    惟對於已與金融機構協商成立，或於本條例施行前，已依金
    融主管機關協調成立之中華民國銀行公會會員辦理消費金融
    案件無擔保債務協商機制與金融機構成立協商之債務人，若
    非因不可歸責於己之事由，致履行顯有重大困難，僅係為圖
    謀減免債務，而不為債務之履行，自有違債權契約為誠信契
    約之本旨，故依消費者債務清理條例第151條第6項準用同條
    第5項前段之規定，不得聲請更生或清算，始能避免肇致道
    德危險。次按聲請更生或清算不合程式或不備其他要件者，
    法院應以裁定駁回之，但其情形可以補正者，法院應定期間
    先命補正，消費者債務清理條例第8條定有明文。
三、經查：
(一)、債務人甲○○前於消費者債務清理條例施行前，依金融主管
    機關協調成立之中華民國銀行公會會員辦理消費金融案件無
    擔保債務協商機制與金融機構於95年6月26日成立協商，當
    時債務人之無擔保債務總額為3,480,546元，雙方約定債務
    人每月應償還款項合計為29,005元，債務人自95年7月10日
    起開始依約繳款，繳款18期至22期不等，嗣於97年5月毀諾
    後即未再履行，迄今尚欠如附表所示之債權金額等情，已據
    債務人提出協議書及無擔保債務還款計劃為證，且有各該債
    權銀行民事陳報狀附卷可稽，堪信為真實。
(二)、次查，債務人現經營明新鐘錶行，平均每月營業收入約91,3
    32元，並有坐落臺南縣白河鎮○○段718地號土地乙筆、房
    屋乙棟（財產總額為1,191,900元）；而債務人之配偶96年
    度薪資所得為5,100元，名下有汽車乙輛；又債務人與其配
    偶共育有3個兒子，3個兒子均已成年（28歲、26歲、24歲）
    且未婚，此有債務人之收入及財產狀況說明書、營業稅繳納
    證明、戶籍謄本、勞保局電子閘門查詢作業被保險人投保資
    料查詢及稅務電子閘門財產所得調件明細表在卷足憑。依債
    務人所述其營業成本約為54,034元（36034＋18000=54034）
    ，是以債務人之營業收入扣除營業成本後，債務人可支配所
    得仍有37,298元。本件審酌我國97年度最低生活費標準為每
    人9,829元，有歷年最低生活費一覽表在卷足佐，則依此計
    算，債務人每月基本生活費用約為9,829元，而債務人每月
    營業所得扣除債務人依債務協商約定每月應償還之款項29,0
    05元後之餘額，尚與債務人每月基本生活費用大致相當。
(三)、況且，債務人與其配偶之3個兒子皆於第三人公司或國軍單
    位服務（長子月投保薪資26,400元，次子於國軍單位工作，
    子月投保薪資所得各為43,900元）；此有勞保局電子閘門
    查詢作業被保險人投保資料查詢及稅務電子閘門財產所得調
    件明細表在卷可按，若債務人及其配偶無法以其財產維持生
    活時，非不得請求其3個兒子共同扶養。又債務人亦自承其2
    名兒子每月各支付扶養費1萬元，則以債務人與其配偶每人
    每月基本生活費用合計約19,658元（計算式：9829×2=1965
    8），可認其2名兒子支付之扶養費已足以支應債務人與其配
    偶之基本生活費用，因此，債務人以其每月工作所得履行債
    務協商約定每月應償還款項，難謂有履行顯有重大困難之情
    事存在。
四、綜上所述，債務人於消費者債務清理條例施行前，既已與金
    融機構之債權人依金融主管機關協調成立之中華民國銀行公
    會會員辦理消費金融案件無擔保債務協商機制成立協商，且
    又無因不可歸責於己致履行顯有重大困難之事由，則其聲請
    更生，顯然違背消費者債務清理條例第151條第6條準用同條
    第5項前段之規定，且上開欠缺又屬無從補正，從而，依上
    開說明，應予駁回其更生之聲請，爰裁定如主文。
中    華    民    國    97    年    11    月    25    日
              民事第三庭    法      官  張季芬
上為正本係照原本作成。
如不服本裁定，應於裁定送達後10日內，以書狀向本院提出抗告
，並繳納抗告費新臺幣1千元。
中    華    民    國    97    年    11    月    25    日
                            書  記  官  顏惠華
 附表：債務人之債權人名稱、債權金額
┌───┬─────────┬─────────────┐
│編號  │債權人名稱        │現存實際債權金額（新台幣）│
├───┼─────────┼─────────────┤
│1     │臺灣土地銀行      │債務人迄今尚積欠：        │
│      │                  │(1)512,159元，及自97年9月10│
│      │                  │  日起至清償日止，按年息3.│
│      │                  │  67%計算之利息及違約金。 │
│      │                  │(2)92,805元，及自97年9月10 │
│      │                  │  起至清償日止，按年息4.94│
│      │                  │  %計算之利息及違約金。   │
│      │                  │(3)23,134元，及自97年9月10 │
│      │                  │  起至清償日止，按年息9.99│
│      │                  │  %計算之利息及違約金。   │
├───┼─────────┼─────────────┤
│2     │台北富邦商業銀行  │130,529元（依債務人主張之 │
│      │股份有限公司      │債權數額列計）。          │
├───┼─────────┼─────────────┤
│3     │國泰世華商業銀行  │債務人共積欠463,381元。   │
│      │股份有限公司      │                          │
├───┼─────────┼─────────────┤
│4     │兆豐國際商業銀行  │債務人截至97年9月9日止，尚│
│      │股份有限公司      │積欠115,504元。           │
├───┼─────────┼─────────────┤
│5     │荷商荷蘭銀行      │債務人截至97年10月13日止，│
│      │股份有限公司      │尚積欠信用卡款項140,544元 │
│      │台北分公司        │。                        │
├───┼─────────┼─────────────┤
│6     │京城商業銀行      │72,608元（依債務人主張之  │
│      │股份有限公司      │債權數額列計）。          │
├───┼─────────┼─────────────┤
│7     │臺灣新光商業銀行  │債務人截至97年8月23日止， │
│      │股份有限公司      │尚積欠102,553元（含利息10,│
│      │                  │150元、違約金1,185元、非消│
│      │                  │費款款項3,970元）。       │
├───┼─────────┼─────────────┤
│8     │陽信商業銀行      │債務人截至97年9月16日止， │
│      │股份有限公司      │尚積欠信用卡代墊款66,000元│
│      │                  │、循環息3,742元、違約金7,9│
│      │                  │73元。                    │
├───┼─────────┼─────────────┤
│9     │香港上海匯豐銀行  │債務人迄今尚積欠信用卡帳款│
│      │股份有限公司      │36,498元。                │
│      │（原中華商業銀行）│                          │
├───┼─────────┼─────────────┤
│10    │遠東國際商業銀行  │債務人尚積欠本金29,691元；│
│      │股份有限公司      │及自97年4月10日起至97年9月│
│      │                  │15日止，以本金金額按19.71%│
│      │                  │計算之利息2,533元；暨自97 │
│      │                  │年4月10日起至97年9月15日止│
│      │                  │，以每月300元計算之違約金 │
│      │                  │1,800元。                 │
├───┼─────────┼─────────────┤
│11    │萬泰商業銀行      │債務人尚積欠本金40,472元，│
│      │股份有限公司      │且以此本金金額自97年5月21 │
│      │                  │日起至清償日止，按年利率20│
│      │                  │%計算之利息。             │
├───┼─────────┼─────────────┤
│12    │新加坡商星展銀行  │債務人尚積欠現金卡帳款207,│
│      │股份有限公司      │264元。                   │
│      │（原寶華銀行）    │                          │
├───┼─────────┼─────────────┤
│13    │台新國際商業銀行  │債務人截至97年9月12日止， │
│      │股份有限公司      │尚積欠無擔保債務610,733元 │
│      │                  │。                        │
├───┼─────────┼─────────────┤
│14    │安泰商業銀行      │債務人尚積欠：            │
│      │股份有限公司      │(1)消費性借款：            │
│      │                  │  本金413,378元，及自97年4│
│      │                  │  月11日起至清償日止，按年│
│      │                  │  息百分之12計算之利息，並│
│      │                  │  另自97年5月11日起其逾期 │
│      │                  │  在6個月以內按原貸利率百 │
│      │                  │  分之10計算，逾期超逾6個 │
│      │                  │  月部分按原貸利率百分之20│
│      │                  │  加計之違約金。          │
│      │                  │(2)信用卡消費性欠款：      │
│      │                  │  26,372元，及自97年4月16 │
│      │                  │  日起至清償日止，按年息百│
│      │                  │  分之19.71計算之利息、訴 │
│      │                  │  訟費用、延滯金。        │
├───┼─────────┼─────────────┤
│15    │中國信託商業銀行  │債務人暫計至97年10月7日止 │
│      │股份有限公司      │，尚積欠現金卡款項459,079 │
│      │                  │元。                      │
├───┼─────────┼─────────────┤
│16    │永豐信用卡        │債務人尚積欠197,833元（含 │
│      │股份有限公司      │本金183,493元、計算至97年9│
│      │                  │月28日之利息8,733元、違約 │
│      │                  │金4,587元、法務程序費用1,0│
│      │                  │20元）。                  │
└───┴─────────┴─────────────┘


司法院資訊處製作；財團法人民間司法改革基金會備份。
